【裁判字號】    99,消債抗,141
【裁判日期】    991125
【裁判案由】    聲請更生程序
【裁判全文】
臺灣高雄地方法院民事裁定           99年度消債抗字第141號
抗  告  人  莊政勳
上列當事人因消費者債務清理事件聲請更生，對本院於民國99年
4 月30日所為98年度消債更字第623 號裁定提起抗告，本院裁定
如下：
    主  文
抗告駁回。
抗告費用由抗告人負擔。
    理  由
一、抗告意旨略以：原審以依抗告人歷年收入觀之，並無不可歸
    責於己事由致履行顯有重大困難之情形，難認抗告人於協商
    成立後之經濟條件有何不能履行情事，因而駁回抗告人更生
    之聲請。然以抗告人95年度收入情形觀之，抗告人該年度收
    入為新臺幣（下同）816,679 元，扣款金額為325,876 元，
    每月可動用金額約為40,900元，若依協商還款金額每月清償
    34,500元，則抗告人全家4 口生活費每月僅有6,400 元，實
    不敷生活所需；況抗告人尚須扶養配偶與2 名未成年子女，
    其中1 名子女尚罹患再生不良性貧血，生活負擔龐大，至於
    配偶因須照顧子女僅能偶爾打零工，95年度收入亦僅有8,66
    7 元，經濟實為困窘，故抗告人並非惡意毀諾，實因無力負
    擔每月34,500元之鉅額還款。又97年間抗告人因經濟極度困
    窘，2 度以親屬名義向華南及玉山銀行借款，抗告人需按月
    清償14,930元，依此計算抗告人每月所剩無幾，全家生活極
    度清苦，原審駁回抗告人更生聲請，顯有違誤，為此爰聲明
    異議，請求廢棄原裁定，裁定准抗告人更生等語。
二、按債務人與金融機構協商成立者，不得聲請更生或清算，但
    因不可歸責於己之事由，致履行顯有重大困難者，不在此限
    ；本條例施行前，債務人依金融主管機關協調成立之中華民
    國銀行公會會員辦理消費金融案件無擔保債務協商機制與金
    融機構成立之協商，準用前項之規定，消費者債務清理條例
    第151 條第5 項、第6 項分別定有明文。又按自債務人提出
    協商請求之翌日起逾30日不開始協商，或自開始協商之翌日
    起逾90日協商不成立，債務人得逕向法院聲請更生或清算。
    同條例第153 條有有明文。本件抗告人與最大無擔保債權銀
    行台東企銀達成分期還款協議，同意於95年5 月起，分80期
    ，利率0%，每月繳款34,500元方式償還，現為毀諾之情，有
    協議書、荷商荷蘭銀行股份有限公司台北分公司函（見原審
    卷第117 頁至第120 頁）可憑；嗣因台灣土地銀行有擔保債
    務、中國信託銀行無擔保債務未參與該次協商，經再次協商
    而未成立之情，亦有台灣土地銀行前置協商退件通知函（見
    原審卷第4 頁）可憑，是抗告人聲請更生，合於規定。惟是
    否有同條例第3 條規定，即抗告人不能清償債務或有不能清
    償之虞者，而得裁定准許依更生程序清理其債務，應另認定
    。
三、經查：
  (一)抗告人現任職於行政院海岸巡防署海洋巡防總局，其於95至
    97年度之年所得分別為816,679 元、847,316 元、980,110
    元，換算每月平均所得約68,057元、70,610元、81,676元（
    小數點以下4 捨5 入，下同），足見抗告人自95年4 月30日
    協商成立起並未減少固定收入，反而逐年穩定增加；此外，
    抗告人名下尚有汽車1 部、投資2 筆，有抗告人上開年度之
    綜合所得稅各類所得資料清單、稅務電子閘門財產所得調件
    明細表在卷可稽（見原審卷第21頁、第111 頁）。抗告人陳
    稱其每月薪資遭強制執行扣款，每月可動用金額約為4 萬元
    云云，固提出扣款一覽表為憑（見本院卷第10頁），惟因債
    務人之財產乃為全體債權人之擔保，故於計算債務人之清償
    能力時，應以其收入扣除一般必要性支出後，是否尚有餘力
    清償全部債務而斷，是本件仍應以抗告人97年平均每月所得
    81,676元評估其還款能力。
  (二)查抗告人必要支出部分，抗告人陳稱尚須扶養配偶歐瓊琪與
    2 名未成年子女等情，其中歐瓊琪95至97年度之所得分別為
    8,667 元、127,674 元、92,590元，換算每月平均所得約72
    2 元、10,640元、7,716 元，目前名下無財產，有綜合所得
    稅各類所得資料清單、稅務電子閘門財產所得調件明細表可
    證（見原審卷第60頁、第110 頁），參酌99年度內政部所公
    布高雄市每人每月最低生活費為11,309元，應認其有受扶養
    必要，是以，抗告人負擔歐瓊琪之扶養費用應以3,593 元（
    計算式：11,309-7,716＝3,593 ）為限，逾此範圍，尚非可
    採。至抗告人雖主張其中1 名子女尚罹患再生不良性貧血，
    生活負擔龐大，並提出重大傷病免自行部分負擔證明卡為憑
    （見本院卷第13頁），然該證明卡雖能證明其子女罹患再生
    不良性貧血，惟保險對象亦得憑該卡免自行部分負擔，抗告
    人就該疾病造成其生活負擔龐大等情，並未提出相關醫療費
    用單據佐證，本院自無從予審酌。又抗告人另外2 名子女均
    未成年，無所得外下亦無財產，有戶籍謄本、綜合所得稅各
    類所得資料清單、財產歸屬資料清單附卷可參（見原審卷第
    9 頁、第64頁至第65頁），故抗告人每月確有支付2 名未成
    年子女扶養費之必要。而抗告人所列生活費用30,000元（含
    伙食、教育、醫療等費用，見原審卷第7 頁），尚未逾依99
    年度高雄市每人每月最低生活費11,309元為標準，計算全家
    之生活費用37,520元（配偶扶養費以3,593 元計算，抗告人
    生活費與子女扶養費均以11,309元計算，計算式：3,593 ＋
    11,309×3 ＝37,520），應為合理必要之開支，是本件抗告
    人每月必要生活費用應為30,000元。
  (三)再抗告人雖主張其於97年度2 度以親屬名義向華南及玉山銀
    行借款，抗告人需按月清償14,930元等語，固提出其配偶歐
    瓊琪郵局存摺影本為憑（見本院卷第14頁至第16頁），然抗
    告人就其所稱以親屬名義向華南及玉山銀行之借款及每月確
    有需清償14,930元等節，並未提出足夠之資料均本院審核，
    本院自難以之列每月必要支出。
  (四)綜上，抗告人每月必要支出如前述為30,000元，每月尚餘51
    ,676元可供支用（計算式：81,676-30,000 ＝51,676），對
    最大無擔保債權銀行台東企銀所提出分80期、利率0%，每月
    繳款34,500元之協商條件（見原審卷第118 頁協議書），實
    難認逾越抗告人還款能力之情事存在，而一旦協商成立，並
    聲請法院認可後，抗告人另外所稱目前遭債權銀行於94 年9
    月開始扣薪之強制執行程序即行停止，不影響其收入足供清
    償協商款之能力。又目前金融機構為減輕債務人還款負擔，
    推行個別一致性債務協商機制，最優惠可提供債務零利率之
    分期還款方案，倘抗告人將來循此途徑，即可大為減輕利息
    負擔而將每月所餘款項用以清償債務本金；再者，抗告人為
    61年出生，正值壯年，距法定退休年齡尚有27年，既有穩定
    工作及收入，則以抗告人上開收入及支出剩餘情形，應可在
    未來相當期限內逐步將債務清償完畢，自難認抗告人有不能
    清償債務或不能清償之虞之情事。
四、本件依抗告人逐年漸增之固定收入資力，扣除其個人必要生
    活費用及扶養費支出後，應足以支應與最大無擔保債權銀行
    成立之協商還款方案；而依其整體資力及工作年齡，又無不
    能清償債務或不能清償之虞之情事，則其聲請更生要件自有
    不備，原審因而裁定駁回抗告人更生之聲請，並無違誤，抗
    告意旨指摘原裁定不當，求予廢棄另為裁定，為無理由，應
    予駁回。
據上論結，本件抗告為無理由，依消費者債務清理條例第15條，
民事訴訟法第495 條之1 第1 項、第449 條第1 項、第95條、第
78條，裁定如主文。
中    華    民    國    99    年    11    月    25    日
                  民事第三庭  審判長法  官   朱玲瑤
                                    法  官   陳宛榆
                                    法  官   劉傑民
上為正本係照原本作成。
不得再抗告。
中    華    民    國    99    年    11    月    25    日
                                    書記官   呂姿儀

司法院資訊處製作；財團法人民間司法改革基金會備份。
